最高法院刑事判決　　　　　　　　　　　　　　　九十一年度台上字第四九０一號
　　上訴人　乙○○
　　　　　　丙○○
　　　　　　甲○○
右上訴人等因貪污案件，不服台灣高等法院台中分院中華民國九十一年六月十八日第
二審判決（九十一年度上訴字第四三０號，起訴案號：台灣彰化地方法院檢察署九十
年度偵字第二五二九號），提起上訴，本院判決如左：
    主  文
原判決撤銷，發回台灣高等法院台中分院。
    理  由
本件原判決認定上訴人乙○○自民國八十七年八月一日起，擔任彰化縣員林鎮鎮興里
里長，於八十八年九月二十一日發生「九二一集集大地震」後，負責辦理該里有關里
民住屋全倒、半倒之判定及救助金（即慰助金）、房屋租金補助之申請等相關震災業
務；上訴人丙○○當時係擔任該里之里幹事，於九二一地震發生後，亦負責會同里長
及管區警員完成轄區災民房屋之全倒、半倒查報，並協助里長核發民眾申請居住證明
，及受理申請房屋全倒、半倒補助及房屋租金補助等相關震災業務，二人均係依法令
從事公務之人員。依行政院九二一震災重建委員會頒布之「九二一震災災後重建問題
與解答專輯」規定，九二一地震受災戶住屋全倒、半倒者，其救助金及房屋租金補助
之發給對象，係以災前戶籍登記為準，且須實際居住於受災屋之現住戶，由戶長或現
住人具領，未居住於受災毀損屋者，不得發給，至如未設籍而有實際居住之事實者，
得以切結書由村、里長認定後申領。上訴人二人均明知上情，且門牌號碼彰化縣員林
鎮○○路○段三三號之房屋，雖係上訴人甲○○所有，然於九二一地震前即將該屋出
租予張瑞錦，甲○○、張瑞錦二人現雖未定有租約，惟均由張瑞錦在該屋內經營「岡
山羊肉爐」生意。甲○○因另與其家人同居住在彰化縣員林鎮○○路五十六號，實際
上並未居住在該址。詎乙○○、丙○○、甲○○等三人竟萌歹念，共同基於利用職務
上之機會詐取財物及使公務員登載不實之犯意聯絡，由乙○○利用身為里長具有審核
、證明居住事實之機會，丙○○亦恃身為里幹事負有協助里長審核、證明居住事實之
機會，於八十八年十月間，以未實際居住在該址（即彰化縣員林鎮○○路○段三三號
）之甲○○之名義，提出房屋全倒救助金與房屋租金補助金之申請，嗣乙○○、丙○
○依法對彼等主管之居住證明核發及房屋全倒、半倒救助金發放之事務進行查核時，
並由丙○○以甲○○之名義虛偽填具其有確實居住在「彰化縣員林鎮○○路○段三三
號」之切結書，再由乙○○在該切結書上虛偽填載「查該員切結屬實」等文字後蓋上
其職章，用以證明甲○○確有居住在該處。嗣再以甲○○之名義填寫九二一震災戶請
領租金補助申請表後，交由丙○○檢具其業務上所製作之住屋災害堪查報告表，經乙
○○核章後，一併送交彰化縣員林鎮公所，使該公所不知情之承辦公務員陷於錯誤後
，造具彰化縣九二一集集大地震員林鎮村里災民住居全倒救助金印領清冊及受災戶房
屋租金補助印領清冊後，並據以核發房屋全倒救助金新台幣（下同）二十萬元及一年
份之租金補助金三萬六千元予甲○○，使甲○○受有二十三萬六千元之不法利益，並
足生損害於員林鎮公所發放住屋全倒救助金、租金補助金之正確性等情。因而撤銷第
一審關此部分之判決，改判論處上訴人三人共同利職務上之機會，詐取財物罪刑，固
非無見。
惟查：(一)按法院採為判決基礎之證據，依法應於辯論終結前踐行調查程序，並予被告
以辯解之機會，否則未經踐行調查程序，遽採為論罪之證據，自屬違法。原判決採為
判決基礎之彰化縣員林鎮公所八十八年十月七日八八員鎮民字第二五八六六號函、彰
化縣員林鎮公所函附勘查時間為八十八年十月九日之九二一震災住屋勘查報表及行政
院九二一震災災後重建推動委員會建委企字第一六一號函等證據資料，依原審審判
筆錄之記載，並未踐行調查程序，予上訴人等以辯解之機會，遽採為論罪之依據，揆
諸首揭說明，自屬於法有違。(二)依彰化縣員林鎮公所九十一年五月二日以員鎮社字第
０九一００一一０一一號函檢送本件請領房屋全倒及租金補助之相關證件之記載（見
原審卷第九十九、一０二頁），其中有乙○○以里長身分於八十八年十月九日出具之
證明書，內載「甲○○先生雖未設籍員林鎮鎮○里○○路○段三十三號，但確實於八
十八年九月二十一日集集大地震前居住於該住所，特此證明。本人所出具之證明如有
虛偽不實，願負行政及法律責任。」等語。該證明書似與甲○○未居住該全倒房屋之
事實不符，是否隨同甲○○之申請書送彰化縣員林鎮公所？此與認定上訴人等之犯罪
事實攸關，原判決未詳予調查審認，並於事實欄內為明白記載，難認已盡職權調查能
事。(三)按貪污治罪條例第十條第一項規定「犯第四條至第六條之罪者，其所得財物，
應予追繳，並依其情節分別沒收或發還被害人。」依此規定，應予追繳之財物，究應
沒收或發還，應依不同情狀定之，其有被害人者，例如詐取或侵占之公有財物，應發
還被害人，不得沒收；必無被害人時，例如收受之賄賂，始得追繳沒收。原判決既認
定上訴人等假藉職務上之機會詐取政府發放之受災戶住屋救助金及房屋租金補助金等
金錢，則上開被詐取之財物，自應追繳發還被害人，不得沒收，乃原判決卻諭知追繳
沒收，自有適用法則不當之違法。(四)按刑法第二百十四條所謂使公務員登載不實事項
於公文書罪，須一經他人之聲明或申報，公務員即有登載之義務，並依其所為之聲明
或申報予以登載，而屬不實之事項者，始足構成，若其所為聲明或申報，公務員尚須
為實質之審查，以判斷其真實與否，始得為一定之記載者，即非本罪所稱之使公務員
登載不實。原判決認定以甲○○名義填寫九二一震災戶請領租金補助申請表後，交由
丙○○檢具其業務上所製作之住屋災害堪查報告表，經乙○○核章後，一併送交彰化
縣員林鎮公所，使該公所不知情之承辦公務員陷於錯誤，造具彰化縣九二一集集大地
震員林鎮村里災民住居全倒救助金印領清冊及受災戶房屋租金補助印領清冊，並據以
核發房屋全倒救助金及房屋租金補助金予甲○○，上訴人等此部分之行為應成立使公
務員登載不實罪。但上訴人等檢送申請書及上揭文件至彰化縣員林鎮公所，該公所之
承辦公務員，對其申請，是否尚須為實質之審查？或不必為實質之審查即有登載之義
務？事實尚非明瞭。原判決並未調查審認，遽認上訴人等應成立使公務員登載不實罪
，尚嫌速斷，自難昭折服。(五)按與依據法令從事公務之人員共犯貪污治罪條例之罪者
，依該條例處斷，同條例第三條定有明文。原判決認定甲○○不具公務員身分，而與
依據法令從事公務之乙○○、丙○○共犯前貪污治罪條例第五條第一項第二款之利用
職務上之機會詐取財物罪，則關於甲○○部分，其主文應諭知「與依據法令從事公務
之人員，共同利用職務上之機會詐取財物」之罪名，始符罪刑法定之原則。乃原判決
竟載為「共同依據法令從事公務之人員，利用職務上之機會詐取財物」，自有未洽。
上訴意旨均執以指摘原判決不當，非無理由，應認有發回更審之原因。
據上論結，應依刑事訴訟法第三百九十七條、第四百零一條，判決如主文。
中      華      民      國    九十一    年      九      月      五      日
                              最高法院刑事第六庭
                                  審判長法官  吳  雄  銘
                                        法官  池  啟  明
                                        法官  石  木  欽
                                        法官  郭  毓  洲
                                        法官  吳  三  龍
      右正本證明與原本無異
                                              書  記  官
中      華      民      國    九十一    年      九      月      十      日
